臺灣高等法院民事判決　　　　　　　　　 100年度再字第19號
　再審原告　吳翊正
　再審被告　許嘉真
上列當事人間履行契約事件，再審原告對於中華民國99年12月10
日本院99年度上字第876號確定判決（含台灣士林地方法院98年
度訴字第1292號判決）提起再審之訴，本院判決如下：
    主    文
再審之訴駁回。
再審訴訟費用由再審原告負擔。
    事    實    及    理    由
一、程序部分：
    按「再審之訴，應於30日之不變期間內提起。前項期間，自
    判決確定時起算，判決於送達前確定者，自送達時起算；其
    再審之理由發生或知悉在後者，均自知悉時起算。但自判決
    確定後已逾五年者，不得提起」，民事訴訟法第500條第1項
    、第2項定有明文。查再審原告前對民國（下同）99年12月
    10日本院99年度上字第876號判決（下稱原確定判決）提起
    第三審上訴，經100年3月10日最高法院100年度台上字第359
    號裁定駁回上訴確定，同年3月22日製作第三審裁定書正本
    ；再審原告於100年3月25日收受第三審裁定書後，第30日即
    同年4月24日係週日，遂於100年4月25日提起再審之訴（見
    本院卷第1頁），未逾30日不變期間，合先敘明。
  (二)當事人如以適用法規顯有錯誤為由提起再審之訴，對第三審
    法院判決提起再審之訴，係指該事件經第三審法院為實體判
    決（上訴有無理由之判決）而言，並不包括因上訴不合法以
    裁定駁回上訴之情形（最高法院84年度台抗字第609號裁定
    意旨參照）。再審原告既經最高法院裁定駁回上訴，自得主
    張原確定判決（含台灣士林地方法院98年度訴字第1292號判
    決）適用法規顯有錯誤，向本院提起再審之訴，併此說明。
二、再審原告主張：再審被告自稱在79年間，受邀參與訴外人生
    統工程事業股份有限公司（下稱生統公司）、吳讚盛（再審
    原告之父，已中風）有關臺北市○○區○○段與虎林段574
    地號等土地開發案，陸續投資新台幣（下同）7000萬元。嗣
    開發案生變，再審被告乃請求生統公司、吳讚盛還款，並請
    再審原告協調；後於92年9月22日，再審原告代理吳讚盛與
    再審被告簽定和解書，約定「乙方（生統公司、吳讚盛代理
    人即再審原告）同意出售臺北市○○區○○段、虎林段574
    等地號持分土地所得之總價金1/10抵償甲方（即再審被告）
    上開7千萬元之債權，如上開土地持分未出售完畢之土地，
    乙方如有土地持分登記時，甲方亦有1/10之登記權利」。再
    審被告並謂其係善意第三人，不知再審原告係無權代理吳讚
    盛，遂提起台灣士林地方法院93年度訴字第1314號履行契約
    事件（下稱前案，二審案號為本院95年度上字第854號，三
    審案號為最高法院96年度台上字第1712號），請求再審原告
    賠償500萬元本息勝訴確定。前案確定後，再審被告復依民
    法第110條及系爭和解書，一部請求再審原告賠償履行利益
    337萬8812元本息。台灣士林地方法院98年度訴字第1292號
    判決為再審被告全部勝訴判決：再審原告提起上訴，遭原確
    定判決駁回上訴，再審原告提起第三審上訴，仍為最高法院
    100年度台上字第359號裁定駁回上訴。但原確定判決之訴訟
    標的為前案確定判決效力所及，應依民事訴訟法第247條第1
    項第7款駁回再審被告之請求。況原確定判決引用前案爭點
    效作為判決基礎，顯係不當擴張前案判決之拘束力；其未記
    明審斷理由，亦違反民事訴訟法第222條第4項、第226條第3
    項。又原確定判決所認定再審原告之損害賠償責任，亦違反
    民法第216、216條之1規定。原確定判決適用法規顯有上開
    錯誤，爰依民事訴訟法第496條第1項第1款規定提起再審之
    訴。並聲明：(一)原確定判決（含台灣士林地方法院98年度訴
    字第1292號判決）廢棄。(二)再審被告第一審之訴駁回。
三、按「有下列各款情形之一者，得以再審之訴對於確定終局判
    決聲明不服，但當事人已依上訴主張其事由或知其事由而不
    為主張者，不在此限：(一)適用法規顯有錯誤者」，民事訴訟
    法第496條第1項第1款定有明文。所謂適用法規顯有錯誤者
    ，係指確定判決所適用之法規顯然不合於法律規定，或與司
    法院現尚有效及大法官會議之解釋，或本院尚有效之判例顯
    然違反者而言（最高法院60年台再字第170號判例意旨參照
    ）。適用法規顯有錯誤者，不包括漏未斟酌證據及認定事實
    錯誤之情形在內（最高法院63年台上字第880號判例意旨參
    照）。經查：
  (一)再審原告前主張原確定判決不當，遂提起第三審上訴；然僅
    泛言原確定判決違法，未表明該判決所違背之法令及其具體
    內容，亦未說明訴訟資料合於該違背法令之具體事實，致遭
    最高法院駁回第三審上訴，此有最高法院100年度台上字第
    359號裁定可稽（見本院卷第10頁正反面）。依首揭說明，
    再審原告曾主張原確定判決違背法令而提起第三審上訴，嗣
    因未具體說明違背法令、相關事實及訴訟資料，致遭最高法
    院裁定駁回；即與民事訴訟法第496條第1項第1款再審要件
    不符。
  (二)原告最初明示就數量上為可分之金錢或其他代替物為給付目
    的之特定債權為分割，並僅對其中數量上之一部債權而起訴
    ，尚未放棄其餘殘額部分債權之請求（即學說上所稱一部請
    求）者，於實體法而言，固得自由行使該一部債權，惟在訴
    訟法上，乃為可分之訴訟標的，其既判力之客觀範圍仍以該
    起訴之聲明為限度，且祇就該已起訴部分有中斷時效之效果
    ，其因「一部請求」而起訴之中斷時效，並不當然及於嗣後
    將其餘殘額擴張請求之部分（最高法院94年度台上字第1677
    號判決意旨參照）。所謂一部請求，係指以在數量上為可分
    之金錢或其他代替物為給付目的之特定債權，債權人任意將
    其分割而就其中之一部分為請求，但就其餘部分不放棄其權
    利者而言。就實體法而言，債權人本得自由行使一部債權；
    在訴訟上，則為可分之訴訟標的，其既判力之客觀範圍以訴
    之聲明為限度，自應認僅就已起訴部分有中斷時效之效果（
    最高法院91年度台上字第629號判決意旨參照）。查再審被
    告於前案主張再審原告所簽訂系爭和解書，係無權代理吳讚
    盛而簽訂，再審被告損害至少為647萬7284元，遂一部訴求
    其中500萬元（見前案二審判決第14頁，即本院卷第59頁）
    ，可知再審被告於前案僅一部訴求損害賠償500萬元本息。
    依前揭說明，再審被告得就其餘損害另行起訴；從而，再審
    被告於原確定判決請求剩餘部分損害337萬8812元本息，即
    屬合法。則再審原告謂再審被告請求係前案既判力所及，原
    確定判決未依民事訴訟法第249條第1項第7款駁回，其適用
    法規顯有錯誤云云，尚無可採。
  (三)再按確定判決之既判力，固以訴訟標的經表現於主文判斷之
    事項為限，判決理由並無既判力，但法院於判決理由中，就
    訴訟標的以外當事人主張之重要爭點，本於當事人辯論之結
    果已為判斷時，其對此重要爭點所為之判斷，除有顯然違背
    法令，或當事人已提出新訴訟資料，足以推翻原判斷之情形
    外，應解為在同一當事人就該重要爭點所提起之訴訟中，當
    事人及法院就該已經法院判斷之重要爭點之法律關係，不得
    任作相反之主張或判斷，始符民事訴訟上之誠信原則（最高
    法院96年度台上字第1782、2569號、73年度台上字第4062號
    判決要旨參照）。此與學說上所謂爭點效理論相仿，亦即當
    事人在前訴訟以重要爭點加以爭執，經法院審理及判斷，所
    發生之通用力，於不同之後訴，如以同一爭點為重要之先決
    問題加以審理時，當事人不得為與其判斷相反之主張、舉證
    ，並禁止法院為與其相矛盾之判斷之效力。
  (四)查原確定判決認為：(1)再審原告不得撤銷系爭和解書、(2)再
    審被告係民法第110條規定之善意相對人、(3)系爭和解書之
    土地範圍、(4)再審原告應負損害賠償之範圍，均係前案重要
    爭點，且經兩造於前案充分辯論、攻防；故前案認定再審原
    告無權代理吳讚盛簽訂系爭和解書，應對再審被告負擔無權
    代理損害賠償責任一節，已發生爭點效效力（見原確定判決
    第3至6頁，即本院卷第7、8頁）。故原確定判決上開認定，
    已符合爭點效理論，並無不當。再審原告仍謂原確定判不當
    擴張前案判決之拘束力，且違反最高法院96年度台上字第30
    7號判決有關爭點效要件（「同一當事人間」、「非顯然違
    背法令」及「當事人未提出新訴訟資料足以推翻原判斷」，
    見本院卷第22頁），復未記明審斷理由，另違反民事訴訟法
    第222條第4項、第226條第3項云云，均屬無據。至於最高法
    院49年台上字第929判例係指刑事判決所認定事實，對於民
    事法院並無拘束力可言（見本院卷第21頁）；與爭點效係二
    事，再審原告據此否定前案爭點效，亦非可取。
  (五)末按「無代理權人，以他人之代理人名義所為之法律行為，
    對於善意之相對人，負損害賠償之責」、「損害賠償，除法
    律另有規定或契約另有訂定外，應以填補債權人所受損害及
    所失利益為限。依通常情形，或依已定之計劃、設備或其他
    特別情事，可得預期之利益，視為所失利益」、「基於同一
    原因事實受有損害並受有利益者，其請求之賠償金額，應扣
    除所受之利益」，民法第110、216、216條之1分別定有明文
    。查再審原告無權代理吳讚盛簽訂系爭和解書一節，業經原
    確定判決援引前案爭點效而認定，故再審被告就系爭和解書
    之履行利益（按照土地出售價金1/10受償），得向再審原告
    請求損害賠償。茲再審被告於前案僅一部訴求損害賠償500
    萬元本息，自得請求再審原告賠償其餘履行利益即337萬881
    2元本息（1,477,284＋1,901,528＝3,378,812。見原確定判
    決第7頁即本院卷第9頁）。況損害賠償金額之多寡，屬事實
    認定問題，與適用法規顯有錯誤有間，再審原告空言原確定
    判決計算再審被告之損害有誤，顯非可採。
四、綜上所述，再審原告本於前開理由提起再審之訴，為顯無理
    由，應予駁回，爰依民事訴訟法第502條第2項，不經言詞辯
    論，逕行判決如主文。
中    華    民    國   100    年    5     月    31    日
                    民事第十七庭
                        審判長法  官 藍文祥
                              法  官 陳麗芬
                              法  官 吳燁山
正本係照原本作成。
如不服本判決，應於收受送達後20日內向本院提出上訴書狀，其
未表明上訴理由者，應於提出上訴後20日內向本院補提理由書狀
（均須按他造當事人之人數附繕本）上訴時應提出委任律師或具
有律師資格之人之委任狀；委任有律師資格者，另應附具律師資
格證書及釋明委任人與受任人有民事訴訟法第466條之1第1項但
書或第2項（詳附註）所定關係之釋明文書影本。如委任律師提
起上訴者，應一併繳納上訴審裁判費。
中    華    民    國   100    年    6     月    1     日
                              書記官 于  誠
附註：
民事訴訟法第466條之1（第1項、第2項）：
對於第二審判決上訴，上訴人應委任律師為訴訟代理人。但上訴
人或其他法定代理人具有律師資格者，不在此限。
上訴人之配偶、三親等內之血親、二親等內之姻親，或上訴人為
法人、中央或地方機關時，其所屬專任人員具有律師資格並經法
院認為適當者，亦得為第三審訴訟代理人。